【裁判字號】    88,上訴,1790
【裁判日期】    900626
【裁判案由】    違反山坡地保育利用條例等
【裁判全文】
臺灣高等法院臺中分院刑事判決                  八十八年度上訴字第一七九號
    上訴人  即
    被      告  壬○○
    選任辯護人  林志忠
右上訴人因違反水土保持法等案件，不服臺灣彰化地方法院八十七年度訴字第八八六
號中華民國八十八年六月十七日第一審判決（起訴案號：臺灣彰化地方法院檢察署八
十七年度偵字第八五五五、九五八八號），提起上訴，本院判決如左：
      主  文
原判決撤銷。
壬○○連續毀棄保安林，足以生損害於公眾，處有期徒刑參月，如易科罰金，以參佰
元折算壹日。又未依核定計畫實施水土保持之處理與維護，致生水土流失，處有期徒
刑陸月，如易科罰金，以參佰元折算壹日。應執行有期徒刑柒月，如易科罰金，以參
佰元折算壹日。
      事  實
一、壬○○於民國 (下同 )八十六年六月間，向彰化縣社頭鄉護林協會（下稱護林協
    會）分租護林協會向原台灣省政府農林廳林務局南投林區管理處（以下簡稱南投
    林管處）所承租之社頭鄉○○○段區外營造保安林地中之假地號二之保安林地，
    嗣於八十六年九月間，向南投林管處申請自費施設擋土牆，並經南投林管處於八
    十六年九月二十六以投治字第一二九二七號函核准施設，其並於八十七年一月間
    ，向彰化縣政府申請在其與黃源榮所共有已於八十六年十月六日經原台灣省政府
    以八六府農水字第一六八八六七號公告為山坡地，且與前揭假地號二保安林地相
    毗鄰之社頭鄉○○○段第五九九之九號（下稱第五九九之九地號）山坡地上施設
    山坡地殘壁整地坡作業，並經彰化縣政府於同年一月二十一日以彰府農保字第一
    三五一三號函核准。詎壬○○明知南投林管處，係在不砍伐障礙木之原則下准許
    其施作擋土牆，且彰化縣政府係准許其將私有土地與毗鄰承租之營造保安林地之
    間，高而突之殘壁土丘整地，並將原有二階平台階段因雜草叢生，凸凹不平整地
    後，以利種植樹木。詎壬○○竟基於毀棄保安林之概括犯意，自八十七年二月間
    許起至同年三月間許，趁於前揭假地號二保安林地上施設擋土牆，及在前揭第五
    九九之九號山坡地整地時，雇請不知情之工人連續毀棄擋土牆上方假地號二保安
    林地內之樹木，計約毀損楠木六五株、相思樹六六株及雜木三二六株，足以生損
    害於管理機關南投林管處對保安林之管理，另於五九九之九號山坡地施作殘坡壁
    整地作業時未依核定計畫，實施水土保持之處理與維護，擅自雇請不知情之工人
    將所開挖整地之土方推入第五九九之九號山坡地北側邊坡，致造成五九九之九地
    號北側陡峭邊坡之自然林木連根拔起或傾倒、枯死，使土地裸露、崩坍，有多處
    明顯沖蝕溝狀，致生水土流失。
二、案經台灣省政府農林廳林務局南投林區管理處處訴請及台灣彰化地方法院檢察署
    檢察官自動檢舉偵查起訴。
      理  由
一、訊據被告壬○○雖坦承有於右開時地施設擋土牆及為殘坡壁整地，惟矢口否認有
    何違法之犯行，辯稱假地號二保安林地上原多為芒草，僅有零散茶樹，伊係中華
    愛樹協會理事，欲成立老樹中途之家，遂於八十六年六月十三日向護林協會分租
    假地號二保安林地面積○‧九三公頃，因該地段兩側小山坡高低差達二十五公尺
    ，地勢陡峭，雨季或遇有颱風，砂石、土礫自上沖刷而下，兩側山壁崩坍，林木
    將會傾倒枯萎，乃檢具平面圖及施工詳圖等資料向護林協會申請自費於該地興建
    擋土牆，經南投林管處以為防止保安林地土石流失，同意在不砍伐障礙木原則下
    准按設計圖及位置施工，足見施作擋土牆處確有土石沖刷、山壁崩坍之情形，又
    焉有林木依舊生長茂密之情形，伊申請施作擋土牆之土地係○‧九三公頃，但只
    作○‧五公頃，未超過範圍，苟伊施作擋土牆期間有毀損挖除林木之情形，南投
    林管處何不立即派員制止或舉發，擋土牆上面之浮地要整成平面植裁是公文要求
    的，況證人蕭朝宗、卯○○、丑○、曹賜魚等均證述該處並無林木等語，又八十
    七年六月八日至十日適逢中南部大雨成災，南投縣更是爆發嚴重土石流，是以八
    十七年七月一日始拍攝之航照圖所呈景象，是否非自然力造成之損壞不無疑問，
    亦且該地伊有承租，本可採收其上之森林副產物，對南投林區管理處自無損害，
    擋土牆之申請許可、變更設計均經林管處同意，竣工也有林管處之核備，並有技
    師黃英哲之簽證，並無施工不良、傾斜裂痕，部分土石崩坍之情形，再五九九之
    九地號土地本即殘坡陡峭，土質鬆動，有嚴重崩坍，伊為解決長久以來之問題而
    於八十七年一月二十日向彰化縣政府申請在五九九之九地號土地施設山坡地殘壁
    整地坡作業，關於五九九之九地號土地原本即有崩坍，有證人陳正成等之證述可
    證，若伊有將土石推向北側邊坡，何以彰化縣政府等相關單位人員於八十七年三
    月二十日會勘時未見提出質疑，另檢察官及原審前往現場履勘所拍之照片，係八
    十七年九月二十八日、同年十月三十日及八十七年十二月十日、八十八年三月二
    十九日均係在八十七年六月間彰化地區大雨後，尚難據以認定係伊施設山坡地殘
    壁整地坡作業時所致之結果，況伊施作時有擬具水土保持計劃，且殘壁整地作業
    依法不必擬具水土保持計劃，五九九之九北坡尚有石砌，豈有水土流失情形，彰
    化縣政府以伊違反水土保持法第二十三條第一項及三十三條第一項第二款所科處
    之罰鍰，業經行政法院以八十九年度判字第二二○一號判決撤銷云云。
二、惟查被告確有毀損前開假地號二保安林地上之楠木、相思樹、雜木之事實，業據
    證人即南投林管處竹山工作站田中分站負責人戊○○在偵查中證稱：「．．．．
    ．在八十六年八月時，伊曾至現場去勘查，發現該地還有很多林木。我們林務局
    是在被告不砍伐障礙木之原則下，才同意他設置擋土牆的，被告提出之芒草照片
    ，係五九九之九地號土地，非屬保安林二地號」等語 (詳八十七年度他字第一一
    二號卷第一五二、一五三頁)，於本院調查中證述：：．．．．被告應有將該部
    分之土地填平，未開墾前等高線短短的，開墾後等高線距離變長了，被告毀損之
    樹木係在擋土牆裡面  (應係上面之誤)，林務局移交給護林協會的是保管木，保
    管木是護林協會自己造林的等語 (本院卷一第二八一、二八二頁 )，另證人即南
    投林管處職員乙○○於本院調查時證述：被告確有超過申請面積將擋土牆上面斜
    坡部分之土地開挖過毀損保安林，我們經由航照圖發現，．．．．，造林木我們
    有規定須要生長幾年才可以砍，而且也要先向我們申請，經同意後才可以砍伐等
    語。並有被告施作擋土牆之前及施作後之照片及航照圖、南投林區管理處函請協
    助鑑定彰化社頭保安林租地報告在卷可稽（詳偵查卷及原審卷），觀諸該被告施
    作擋土牆前之照片及能照圖顯示，該處確有樹木生長，並有森林被害告訴書、現
    場位置圖、國有林產物價金查定書、林木損害明細表等資料在卷可參，又依森林
    法第三十條第一項規定非經主管機關核准或同意，不得於保安林採伐、傷害竹木
    、開墾，被告所提台灣省事業區內營造保安林契約書第九條亦規定乙方在承租期
    間得無償收取左列各款森林主副產物，但應依照森林法第三十條之規定送經南投
    林管處核轉林務局核准後始得為之，況依契約書同條及第十條亦有規定採取之範
    圍，被告未經主管機關之核准或同意，毀棄其上之林木自足生損害於南投林管處
    對保安林之管理。
三、次查彰化縣社頭鄉○○○段第五九九之九號土地，依土地登記簿謄本所載，其分
    區使用種類屬山坡地保育區，該土地經原台灣省政府於八十六年十月六日以八六
    府農水字第一六八八六七號公告列為山坡地保育利用條例第三條及水土保持法第
    三條第三款所稱之山坡地，有公告及附件、附圖在卷可按，依山坡地保育利用條
    例、水土保持法之規定，開發時應擬具水土保持計畫，送請主管機關即彰化縣政
    府核定，雖本件被告整地面積未滿二公頃，依簡易水土保持申報實施要點僅須填
    具簡易水土保持申報書即可，然簡易水土保持申報書亦須填載預定水土保持處理
    項目及數量及水土保持義務人姓名 (詳本院卷一第二二七、二二九頁證人寅○○
    所提之資料 )，辯護人亦稱有擬具水土保持計劃，被告未依核定計劃實施水土保
    持之處理及維護將土石推往北側陡峭邊坡，致該處之自然林木連根拔起或傾倒、
    枯死，致生水土流失，有照片、被告整地前後所照之航照圖及檢察官、原審法院
    之履勘現場筆錄暨複丈成果圖、南投林區管理處函請協助鑑定彰化社頭保安林租
    地報告在卷可參，證人即彰化縣政府水土保持課職員寅○○於偵查中證述該坡地
    確有水土流失之情形，於本院審理中證稱：被告當時提出之簡易水土保持計畫，
    伊有去現埸勘驗，發現殘壁部分是有核准，因這部分可作水土保持來整地，案件
    申請後我們同意他二十個工作天，但禁止土石外運，開工不到五天，事後引起當
    地民眾的抗議，伊到現場去看發現部分的土石可能因施工而掉落北側坡面，造成
    林木的毀損和土石的沖蝕伊認為違反水土保持法，就撤銷其許可和查處，並要求
    他改善，因被告申報的是簡易的水土保持計劃，故不需要檢具詳細計劃書，其純
    是整地行為，被告究竟是否蓄意或因施工中自然掉落，致土石推入五九九山坡地
    北側伊不清楚，北側的坡面有水土流失裸露的情形及樹木有枯死大部分是整地造
    成的，如果施工過程中土石推到北側能夠保持一點緩衝地帶，可以避免造成這個
    現象，五九九之九北坡作物生長現象，跟東側的林相應差不多等語 (詳本院卷一
    第二二○至二二二頁  ) 。另彰化縣政府會同其他單位於八十七年三月二十日前
    往現場履勘亦發覺被告有違反規定而決定由彰化縣政府通知業主停止一切開發行
    為，為確保下游居民生命財產安全，由業主會同三村村長予以規劃設計擋土牆，
    詳卷附會勘紀錄。
四、再查證人即當時社頭鄉泰安村村長子○○證述：五九九之九地號坡地整地時村民
    抗議，伊有去看，當時擋土牆已作好，擋土牆上面及坡地整地處無樹木，該處伊
    之前未上去，遠看只見一片蒼翠，被告有將整地的土堆入北面溪中，是否故意不
    知，土量多少不知等語，另證人即國立中興大學森林系副教授丙○○依卷附被告
    施工前後之航照圖  (分係八十六年十二月三日與八十七年七月一日拍攝)顯示，
    所提附卷報告及於原審到庭證述：伊專精生態及航空測量，前者航照圖區○○段
    小徑右邊坡，應係芒草地，上段右邊及下方平坦處應係茶園，其右再緊鄰為闊葉
    林（應即保安林地），小徑左側邊殆為闊葉林，坡度極陡（應即五九九之九地號
    北側邊坡）；後者航照圖顯示，從旱田至上段部分已被剷平，左側發生嚴重之沖
    刷溝，原闊葉林大部分因土石流失殆被毀；依前後兩期航照圖判釋，該區域左側
    闊葉林受創嚴重；右側闊葉林亦小部分受創，草生地及茶園則完全被毀。植物生
    長覆蓋係長期間，上開土地林木因自然因素受創，幾乎微乎其微，不可能是自然
    造成，應屬人工干擾所造成，於本院審理中證稱：航照圖就植物的種類來判讀，
 並無法百分百的正確，就鑑定報告上所說茶園以及鳳梨是伊個人的判斷，而闊葉
    樹林依航照圖是可以判讀出來，鑑定報告上載之茶園可能是鳳梨園之誤，而芒草
    地則無誤，以攔沙壩為基準，其右側是闊葉林，因為攔沙壩正上方是河谷，闊葉
    樹林由河谷右側坡面開始往前、往上延伸，闊葉林的另外一邊應該是芒草，五九
    九之九地號整地前它的樹木沒有很多，整地後北側邊坡受創最嚴重，樹木少很多
    ，依照邊坡植物的生長狀態來看，植物應該生長了三、五十年，除非有雨量超過
    三十至五十年的最高峰，即在短時間內超過六百公釐，而八卦山是個台地地形，
    土石較脆弱，土石經過開發如果雨量多，水土沒有做好防護措施，也會加速造成
    這種現象，樹種是荔枝或是闊葉林在航照圖上伊個人無法辨別，在航照圖上可以
    看出楠木樹種，但株樹無法確定 (詳本院卷一第二九二至二九四頁 )，而卷附本
    院向交通部中央氣象局函調之彰化農田水利會社頭工作站雨量站八十七年逐日降
    雨量及日月潭氣象站八十七年六月逐時降雨量顯示，八十七年六月八日至十日彰
    化、日月潭地區之降雨量，與當月其他日期及當年其他月份之降雨量相較並無特
    別偏高之情況(詳本院卷一第五四頁)。
五、雖證人即原假地號二土地之巡山員卯○○證稱：施作擋土牆前之假地號二土地及
    其上方印象中有一些小喬木及荔枝、茶葉、鳳梨，擋土牆底下則無樹木等語，證
    人辛○○證述：未作擋土牆前該處祗有雜草、土地陡峭，上面一點有茶園、鳳梨
    、荔枝等，證人癸○○證述：未作擋土牆前印象中只有幾顆小樹，擋土牆上方有
    茶園，證人庚○○證述：未作擋土牆前該處係野溪形態，落差大，並無樹木等語
    ，證人己○○證述：擋土牆處原僅有小樹等語，證人丁○○證述：擋土牆及五九
    九之九地號殘壁整地處僅有小樹、芒草等語，證人丑○證述：伊住在該處附近，
    擋土牆部分本來只種些樹薯以及雜草等語，另證人丑○、蕭振南、曹賜魚、陳正
    成於原審法院勘驗時稱該五九九之九號土地原本就有塌崩等語，然查巡山信箱置
    於小徑旁，尚未抵達山坡地（五九九之九地號及保安林二地號）山頂，況證人之
    證述與卷附被告施工前後之照片、航照圖所示不符，是以證人等之證述並不足為
    有利被告之認定，又彰化縣政府以被告違反水土保持法所處之罰鍰雖經行政法院
    以八十九年度判字第二二○一號判決撤銷，然核其撤銷理由係以彰化縣政府既於
    八十七年四月七日以八七彰農保字第○六○七九二號函撤銷原八十七年一月二十
    一日彰府農保字第一三五一三號函核准案，被告嗣後有無違規應罰應視其有無違
    反八七彰農保字第○六○七九二號函及第○八六六一五號函所核准之事項，認彰
    化縣政府嗣後以被告違反八七農保字第一三五一三號函核定之水土保持計劃之處
    理與維持，科處之罰鍰有誤，且被告究竟有無違反八七彰農保字第○六○七九二
    號函及第○八六六一五號函所示，應另行勘查認定，不得援引八十七年三月二十
    日所為之勘查 (詳卷附判決 )，上開行政法院判決並未就被告是否有違反，未依
    核定計劃實施水土保持之處理及維護將土石堆入五九九之九號土地北側邊坡致生
    水土流失論述，亦不足為有利被告之認定，另被告所提上有芒草照片 (八十七他
    字第一一二號案第一五六頁 )，其大部分之位置係屬五九九之九地號，同不足採
    為被告有利之依據。
六、綜上所述，被告所辯顯與事實不合，不足採信，其犯行應堪認定。
七、按被告行為後森林法第五十四條業已修正，並於八十七年五月二十七日公布，同
    月二十九日生效，比較新舊法規定，以舊法之規定有利於被告，應適用修正前之
    森林法處斷，核被告利用不知情之工人毀棄保安林，係犯修正前森林法第五十四
    條第一項之罪，未依核定之計畫，實施水土保持之處理與維護，擅自雇請不知情
    之工人將整地之土方推入第五九九之九號山坡北側邊坡，致生水土流失，係犯山
    坡地保育利用條例第三十五條第三項前段與水土保持法第三十三條第三項前段之
    罪，被告利用不知情之工人為之，係間接正犯，被告先後多次毀棄保安林，所為
    時間緊接，觸犯構成要件相同之罪，顯係基於概括犯意反覆為之，為連續犯，依
    刑法第五十六條規定以一罪論，又水土保持法係山坡地保育條例之特別法，依法
    規競合之法律關係應適用水土保持法第三十三條第三項前段處斷，被告所犯上開
    二罪，犯意個別，構成要件互異，應分論併罰，公訴人起訴書就被告所犯森林法
    部分漏未載述連續犯，尚有未洽，再被告行為後刑法第四十一條業於九十年一月
    四日修正，同月十日公布、十二日生效，比較新舊法律規定以新法規定有利於被
    告，應適用有利於行為人之裁判時法律，原審予以論罪科刑，固非無見，惟原審
    判決就認被告違反森林法部分未論以連續犯，認山坡地保育條例係水土保持法之
    特別法，就被告所犯二罪認係想像競合犯，認被告係未擬具水土保持計畫，尚有
    未洽，另認被告僅於平面上載種木棉樹及景觀用鐵樹，大部分地平裸露，及設置
    簡易擋土牆，靠近南側小徑處之擋土牆嚴重傾斜及多處裂痕、部分崩塌，致生水
    土流失，此部分為被告堅決否認且被告申請興建擋土牆及嗣後變更設計均經林管
    處同意，傾斜亦有補正，竣工亦向林管處之核備，並有技師黃英哲之簽證，依卷
    附照片並無施工不良、部分土石崩坍之情形，況此部分亦未據檢察官起訴，亦有
    未洽，再原審認被告從該五九九之九號土地北側陡峭邊坡中間，構築水泥路面，
    連繫該山坡地下方至五九九之九地號及假地號二保安林地上面平台，以做為通行
    之道路，致土石流失，然被告堅稱係僅係在舊有之小路上加鋪水泥，核與證人即
    五九九之九號土地之原所有人丑○證述：五九九之九號土地蛇籠上方原來有一條
    小牛車路等語相符，此小路於五九九之九號土地邊坡本較隱密，尚難僅據證人寅
    ○○證稱被告申請後伊到現場未看到此條小路即認係被告所開築，此外且查無其
    他證據足認該小路係被告所開，原審此部分所認同有未洽，被告上訴否認犯罪雖
    無理由，然原審判決既有如上未當之處，應由本院將其撤銷改判，爰審酌被告犯
    罪之動機、目的、毀棄保安林及未依核定之計劃，實施水土保持之處理與維護，
    所生之損害非輕暨其係自費興建擋土牆、蛇籠，所建擋土牆、蛇籠歷經多次颱風
    大雨均能發揮功能，使假地號二及五九九之九號土石不再流失，且於擋土牆上方
    及推平之五九九之九號土地上依規定植裁  (詳卷附照片及本院勘驗筆錄)，犯後
    態度尚佳等一切情狀，量處如主文第二項所示之刑，並定其執行刑及諭知易科罰
    金之折算標準。
八、據上論斷，應依刑事訴訟法第三百六十九條第一項前段、第三百六十四條、第二
    百九十九條第一項前段、刑法第二條第一項、第十一條前段、第五十六條、修正
    前森林法第五十四條第一項、水土保持法第三十三條第三項。刑法第五十一條第
    五款、罰金罰鍰提高標準條例第二條，判決如主文。
本案經檢察官甲○○到庭執行職務。
中      華      民      國      九十       年     六     月   二十六    日
                                臺灣高等法院臺中分院刑事第九庭
                                      審判長法  官  陳  筱  珮
                                            法  官  古  金  男
                                            法  官  康  應  龍
右正本證明與原本無異。
如不服本判決應於收受送達後十日內向本院提出上訴書狀，其未述上訴之理由者並
得於提起上訴後十日內向本院補提理由書（均須按他造當事人之人數附繕本）。
                                            書記官  黃  薰  慧
中      華      民      國      九十       年     六     月   二十九    日
                                                                        Ｒ


司法院資訊處製作；財團法人民間司法改革基金會備份。
